臺中高等行政法院判決　　　　　　　　　　　　　　　九十二年度簡字第一八四號
　　原　　　告　甲○○
　　被　　　告　財政部臺灣省中區國稅局
　　代　表　人　乙○○
　　訴訟代理人　丁○○
右當事人間因綜合所得稅事件，原告不服財政部中華民國九十二年十月三十日台財訴
字第○九二○○五五四二八號訴願決定，提起行政訴訟，本院判決如左︰
　　主  文
訴願決定及原處分（含復查決定及原核定處分）均撤銷。
訴訟費用由被告負擔。
　　事  實
壹、事實概要：
    緣訴外人丙○○於民國八十八年間以其所有南投縣仁愛鄉○○段二六七一地號土
    地，以原告為權利人，設定抵押權登記，登記擔保債權新臺幣（下同）五、四○
    ○、○○○元，權利存續期限為八十八年八月二日起至八十九年八月一日止，利
    息登記為依照中央銀行標準利率計算，被告機關所屬埔里稽徵所乃依南投縣埔里
    地政事務所抵押權設定資料，分別核定原告八十八及八十九年度利息所得一六○
    、八四六元及二二七、九五三元，合併核定其各該年度綜合所得總額八十八年度
    一、○五六、一三四元；八十九年度一、一九五、七一九元，應補稅額一八、四
    九一元及三二、四一七元。原告不服，申請復查，未獲變更，提起訴願，亦遭決
    定駁回，遂提起本件行政訴訟。
貳、兩造聲明：
  一、原告聲明求為判決：
（一）訴願決定及原處分均撤銷。
（二）訴訟費用由被告負擔。
　二、被告聲明求為判決：
      駁回原告之訴。
參、兩造之爭點：
  一、原告主張之理由：
（一）原告於九十二年七月二十四日接獲被告來函（中區國稅法二字第○九二○○四
      五六三八號）告知原告應補稅共伍萬零玖佰零捌元整。然補稅係為原告與第三
      人丙○○於八十八年間以其所有南投縣仁愛鄉○○段二六七一號土地，以原告
      為權利人設定抵押權，登記擔保債權為伍佰肆拾萬元整，權利存續期限為八十
      八年八月二日起至八十九年八月一日，利息登記為依照中央銀行標準利益計算
      。
（二）本件抵押權之設定，原因係為原告之配偶張雅倩於八十八年間出售房屋予第三
      人何賴月裡並簽訂不動產買賣契約，約定以本票方式作為分期付款，未料何賴
      月裡因本票到期未為給付；後為確保契約之履行，故協商由第三人（亦何賴月
      裡之公公）丙○○之所有（系爭）土地一筆作為擔保，並由原告為擔保權利人
      設定抵押權新台幣伍佰肆拾萬元整，期間為民國八十八年八月二日至八十九年
      八月一日止，並請代書代為登記。
（三）然代書於抵押權設定契約書中記載利息（按照中央銀行標準利率計算）及違約
      金，非當初原告與其第三人之本意，系爭土地所設定之抵押權只作履約保證，
      並未提及利息及違約金部分；再者其訴願決定所述「系爭土地抵押權設定之債
      務人與義務人均為丙○○，而債權人為原告本人．．．」云云，然原告為第一
      次設定抵押權作履約擔保，其契約書之內容均為代書所繕寫，代書僅憑慣例未
      明就理，依照範例予以填寫，導致登記與事實不符。再者依照常理，如原告與
      第三人丙○○不是因履約保證而設定抵押權，又原告之收入也未有能力將伍佰
      肆拾萬元借貸予丙○○，原告願提出八十九年間銀行戶頭是否有往來紀錄即可
      明瞭。
（四）又「個人綜合所得稅之課徵係以收付實現為原則，有利息約定之抵押借款業已
      登記公文書，稅捐機關對債權人即可作有按時收取利息之推定，苟債權人主張
      未收付實現有利於己之事實者，應負舉證責任。」然原告於訴願時，有提出配
      偶張雅倩之不動產契約，並要求丙○○與何賴月裡出面說明，證實其利息之約
      定為誤寫，並無收取利息之事。
（五）然訴願審議委員會竟片面認為此舉亦不足採信，也未了解其有無收付利息之真
      偽，又片面認為原告與丙○○之抵押權設定與原告之配偶與何賴月裡不動產買
      賣毫無關聯，其將何賴月裡通知說明即可明白事情原委，不料訴願審議委員會
      竟不查，用粗糙之手法認為原告所舉之事實不足採信，認訴願無理由。原告為
      維護自身權利，並秉持守法納稅之精神，但無收取之部分竟要求課其所得稅實
      有違公平正義原則，為此提起行政訴訟而保權利。
  二、被告主張之理由：
（一）按「個人之綜合所得總額，以全年左列各類所得合併計算之．．．第四類：利
      息所得：凡公債、公司債、金融債券、各種短期票券、存款及其他貸出款項利
      息之所得。」為所得稅法第十四條第一項第四類前段所明定。次按「個人綜合
      所得稅之課徵係以收付實現為原則，有利息約定之抵押借款業已登記於公文書
      ，稅捐稽徵機關對債權人即可作有按時收取利息之推定，茍債權人主張未收付
      實現有利於己之事實者，應負舉證責任。」「當事人主張事實，須負舉證責任
      ，倘其所提出之證據，不足為主張事實之證明，自不能認其主張之事實為真實
      。」改制前行政法院七十年度判字第一一七號及三十六年度判字第十六號著有
      判例。
（二）本件原告之債務人丙○○於八十八年間以其所有南投縣仁愛鄉○○段二六七一
      地號土地，以原告為權利人，設定抵押權登記，登記擔保債權五、四○○、○
      ○○元，權利存續期限為八十八年八月二日起至八十九年八月一日止，利息登
      記為依照中央銀行標準利率計算，被告機關所屬埔里稽徵所乃依南投縣埔里地
      政事務所抵押權設定資料，分別核定原告八十八及八十九年度利息所得一六○
      、八四六元及二二七、九五三元。原告不服，主張本件抵押權之設定，係其配
      偶張雅倩於八十八年間出售房屋與何賴月裡，簽訂出售不動產買賣契約，何賴
      月裡因本票到期未能兌付，為確保契約之履行，乃以其翁丙○○所有系爭土地
      設定抵押權予原告，並未論及利息，至地政機關有關利息收付之登記係為筆誤
      ，另具文說明供設定抵押權之土地為山地保留地，買賣有身分之限制，因此本
      抵押設定係約束買賣履約之保證，而雙方約定利息支付為買賣雙方如有違約行
      為之懲罰約定云云。申經被告機關復查決定以，查本件原告雖主張何賴月裡（
      買方）為保證其與原告之配偶張雅倩（賣方）間買賣之履行，而以丙○○之土
      地設定抵押權予原告，惟查土地抵押權設定契約書所載，系爭土地抵押權設定
      之債務人與義務人均為丙○○，而債權人為原告本人，與原告所稱丙○○僅為
      提供土地設定抵押權之義務人不符；另原告聲稱此一抵押權設定係買賣履約之
      擔保，而雙方約定利息支付，僅係違約之懲罰，惟查抵押權設定契約書除利息
      欄登載「按中央銀行標準利率計算」外，違約金欄尚有「每佰元日息壹角計算
      」之登記，與原告聲稱利息之約定為違約之懲罰亦有未合。次查抵押權設定契
      約書聲請登記以外之約定事項欄並未有「買賣履約擔保」之註記，而有「每月
      付息乙次」之交付利息日期及方法之記載，原告雖稱此一抵押權設定係為履約
      擔保性質未收利息，惟依據抵押權設定契約書所載，除利息有利率及交付方法
      之約定外，並另有違約金之約定，又被告機關函請原告提示非實際借貸之相關
      證明文件供核，原告雖提示張雅倩與何賴月裡簽訂之不動產買賣契約及台灣台
      中地方法院聲請人張瓊華九十一年度票字第一○九六○號民事裁定書，惟其並
      無法證明其所提示之契約與系爭抵押權設定有何關聯性及足資證明其主張為真
      實之有關資料，原告所稱委不足採，原查依登記資料分別核定其八十八及八十
      九年度利息所得一六○、八四六元及二二七、九五三元，依前揭規定及判例意
      旨，並無不合，復查後遂仍維持原核定。原告不服，提起訴願，財政部訴願決
      定亦持與被告機關相同之論見予以駁回。
（三）訴訟意旨略謂：原告主張其配偶張雅倩於八十八年間出售房屋與何賴月裡簽訂
      不動產買賣契約，約定以本票方式分期付款，因本票到期未能兌付，為確保契
      約之履行，何賴月裡乃以其翁丙○○所有系爭土地作為擔保，至抵押權設定契
      約書中記載利息及違約金非原告及第三人之本意，乃代書填寫筆誤云云。
（四）查按前揭改制前行政法院七十年度判字第一一七號判例意旨，有利息約定之抵
      押借款業已登記於公文書，稅捐稽徵機關對於債權人即可作有按時收取利息之
      推定，當事人如主張未收付實現利息，應負舉證責任。又參照改制前行政法院
      三十六年度判字第十六號判例，當事人所舉證資料，須足為主張事實之證明，
      始能認定其主張為真實，查本件借款利息所得既經於抵押權設定時登記屬實，
      且被告機關分別以九十一年七月十五日中區國稅法字第○九一○○四三六九○
      號、九十二年一月十日中區國稅法二字第○九二○○○○六一四號、九十二年
      四月二十九日中區國稅法二字第○九二○○二四五四○號函請原告、何賴月裡
      及丙○○提供有關資料及到局說明，惟何賴月裡及丙○○二人並未依限到局說
      明及提示有關資料，而原告復未能就其未收取利息之主張，提出確切證明以實
      其說，所訴尚難採據，原告仍執詞主張未收取利息等情，委不足採。
（五）基上論結，原處分及所為復查及訴願決定並無違誤，請准如答辯之聲明判決。
　　理  由
一、按「個人之綜合所得總額，以全年左列各類所得合併計算之．．．第一類．．．
    第四類：利息所得：凡公債、公司債、金融債券、各種短期票券、存款及其他貸
    出款項利息之所得。」為行為時所得稅法第十四條第一項第四類前段所明定。次
    按「個人綜合所得稅之課徵係以收付實現為原則，有利息約定之抵押借款業已登
    記於公文書，稅捐稽徵機關對債權人即可作有按時收取利息之推定，苟債權人主
    張未收付實現有利於己之事實者，應負舉證責任。」「當事人主張事實，須負舉
    證責任，倘其所提出之證據，不足為主張事實之證明，自不能認其主張之事實為
    真實。」改制前行政法院七十年度判字第一一七號及三十六年度判字第十六號著
    有判例。
二、本件訴外人（系爭抵押權之債務人）丙○○於八十八年間以其所有南投縣仁愛鄉
    ○○段二六七一地號土地，以原告為權利人，設定抵押權登記，登記擔保債權五
    、四○○、○○○元，權利存續期限為八十八年八月二日起至八十九年八月一日
    止，利息登記為依照中央銀行標準利率計算，被告機關初查乃依南投縣埔里地政
    事務所上開抵押權設定資料，分別核定原告八十八及八十九年度利息所得一六○
    、八四六元及二二七、九五三元。原告不服，主張本件抵押權之設定，係其配偶
    張雅倩於八十八年間出售房屋與何賴月裡簽訂出售不動產買賣契約，何賴月裡因
    本票到期未能兌付，為確保契約之履行，乃以其翁丙○○所有系爭土地設定抵押
    權予原告，並未論及利息，至地政機關有關利息收付之登記係為筆誤，另具文說
    明供設定抵押權之土地為山地保留地，買賣有身分之限制，因此本抵押設定係約
    束買賣履約之保證，而雙方約定利息支付為買賣雙方如有違約行為之懲罰約定云
    云。申經被告機關復查決定以，查本件原告雖主張何賴月裡（買方）為保證其與
    原告之配偶張雅倩（賣方）間買賣之履行，而以丙○○之土地設定抵押權予原告
    ，惟查土地抵押權設定契約書所載，系爭土地抵押權設定之債務人與義務人均為
    丙○○，而債權人為原告本人，與原告所稱丙○○僅為提供土地設定抵押權之義
    務人不符；另原告聲稱此一抵押權設定係買賣履約之擔保，而雙方約定利息支付
    ，僅係違約之懲罰，惟查抵押權設定契約書除利息欄登載「按中央銀行標準利率
    計算」外，違約金欄尚有「每佰元日息壹角計算」之登記，與原告聲稱利息之約
    定為違約之懲罰亦有未合。次查抵押權設定契約書聲請登記以外之約定事項欄並
    未有「買賣履約擔保」之註記，而有「每月付息乙次」之交付利息日期及方法之
    記載，原告雖稱此一抵押權設定係為履約擔保性質未收利息，惟依據抵押權設定
    契約書所載，除利息有利率及交付方法之約定外，並另有違約金之約定，又被告
    機關函請原告提示非實際借貸之相關證明文件供核，原告雖提示張雅倩與何賴月
    裡簽訂之不動產買賣契約及台灣台中地方法院聲請人張瓊華九十一年度票字第一
    ○九六○號民事裁定書，惟其並無法證明其所提示之契約與系爭抵押權設定有何
    關聯性及足資證明其主張為真實之有關資料，原告所稱委不足採，原查依登記資
    料分別核定其八十八及八十九年度利息所得一六○、八四六元及二二七、九五三
    元，依前揭規定及判例意旨，並無不合等由，駁回其復查之申請。原告不服，提
    起訴願主張：被告機關作成復查決定前，應先通知其本人或何賴月裡等人說明原
    委，亦可清查其本人與丙○○間有否金錢往來及任何匯款紀錄，而非僅憑主觀認
    為遽作成決定，且辦理抵押設定時，文件係由代書填寫，該代書僅憑慣例未明就
    理，依照範例予以填寫雙方有利息往來，實係代書筆誤等語。訴願決定以，查本
    件係有利息約定之抵押貸款且已登記於公文書，參諸土地法第四十三條即有絕對
    效力，依首揭改制前行政法院判例意旨，被告機關自可作為有按約定收取利息之
    推定，原告雖主張文件係由代書誤寫，並提示張雅倩與何賴月裡簽訂之不動產買
    賣契約及台灣台中地方法院聲請人張瓊華九十一年度票字第一○九六○號民事裁
    定書，惟其並無法證明其所提示之契約與系爭抵押權設定有何關聯性及足資證明
    其主張為真實之有關資料，且亦未就該期間未收取利息提出具體客觀事證以佐其
    詞，尚難認其主張為真實，所訴核不足採，本件原處分應予維持等情，駁回訴願
    。揆諸首揭規定及判例意旨，雖非無見。
三、惟查，原告之妻張雅倩確於八十八年間，將其所有坐落台中縣太平市○○段四七
    之五四四地號建地及門牌台中縣太平市子坑三○二巷三二號（建號三三一九）
    二層樓房屋一棟，以總價五百四十萬元出賣與何賴月裡，約定價金於契約成立同
    時由買方何賴月裡簽發面額各為二十萬元、一十萬元、一十萬元，發票日依序為
    八十八年五月十六日、八十八年五月十六日、八十八年十月六日本票三張為定金
    ，並充為價金之一部；其餘五百萬元價金約定：（一）賣方張雅倩原有一信貸款
    三百五十萬元自訂約日起由買方負擔利息及承受本貸款。（二）賣方張雅倩原有
    民間貸款一百五十萬元自訂約日起由買方負擔利息及承受本貸款之事實，有不動
    產買賣契約書在卷可稽。而系爭土地抵押權設定義務人及債務人丙○○為何賴月
    裡之翁，系爭抵押權設定係作為前揭買賣履約保證，何賴月裡本人和其翁丙○○
    並沒有向原告甲○○借錢，也沒有利息之支付等情，亦據何賴月裡於原告提起本
    件行政訴訟後至被告處說明甚詳，有被告製作之談話紀錄附卷可證；參以前述買
    賣契約價金與系爭抵押權擔保之債權同為五百四十萬元、抵押權設定日期與買賣
    契約訂定日期相當乙節，堪信原告及證人何賴月裡前揭所述，應與事實相符。是
    被告依據抵押權設定資料所作原告有收取系爭利息之推定，既經原告舉證證明未
    收付實現該利息屬實，被告所為原核定補稅之處分即有違誤，復查及訴願決定遞
    予維持，亦有未合。原告訴訟意旨執此指摘，核有理由，應將訴願決定及原處分
    （含復查決定及原核定處分）均予撤銷，用符法治。並不經言詞辯論而為判決。
據上論結，本件原告之訴為有理由，依行政訴訟法第二百三十三條第一項、第二百三
十六條、第一百九十五條第一項前段、第九十八條第三項前段，判決如主文。
中　　華　　民　　國　　九十三　　　年　　　九　　　　月　　　十七　　　日
                 臺 中 高 等 行 政 法 院   第 二 庭
                                           法    官　胡　國　棟
右正本證明與原本無異。
如不服本判決，應於判決送達後二十日內，以本訴訟事件所涉及之法律見解具有原則
性者，始得向本院提出上訴狀並表明上訴理由，經最高行政法院許可，否則不得上訴
；如於本判決宣示後送達前提起上訴者，應於判決送達後二十日內補提上訴理由書（
均應依對造人數提出繕本）。提起上訴應預繳送達用雙掛號郵票三九○元（三十四元
及五元郵票各十份)。
中　　華　　民　　國　　九十三　　　年　　　九　　　　月　　　二十　　　日
　　　　　　　　　　　　　　　　　　　　法院書記官　林   淑  雯
